臺灣嘉義地方法院民事判決　　　　　　 99年度簡上字第102號
上　訴　人　許明泉
訴訟代理人　嚴庚辰律師
　　　　　　林琦勝律師
被上訴人　　范義方
訴訟代理人　蘇明道律師
上列當事人間請求確認本票債權不存在事件，上訴人對於中華民
國99年7 月28日本院簡易庭98年度嘉簡字第703 號第一審判決提
起上訴，經本院於100 年3 月16日言詞辯論終結，判決如下：
    主  文
上訴駁回。
第二審訴訟費用由上訴人負擔。
    事實及理由
壹、程序方面：
    按確認法律關係之訴，非原告有即受確認判決之法律上利益
    者，不得提起之，民事訴訟法第247 條第1 項前段定有明文
    。所謂即受確認判決之法律上利益，係指法律關係之存否不
    明確，原告主觀上認其在法律上之地位有不安之狀態存在，
    且此種不安之狀態，得以對於被告之確認判決除去者而言，
    若縱經法院判決確認，亦不能除去其不安之狀態者，即難認
    有受確認判決之法律上利益（最高法院52年臺上字第1240號
    判例要旨參照）。本件被上訴人持有發票人為上訴人，發票
    日為民國97年11月20日、票載金額為新臺幣（下同）677 萬
    元之本票一紙（下稱系爭本票），是系爭本票既由被上訴人
    持有，而上訴人否認該本票為真正，顯然兩造就系爭本票債
    權存在與否已發生爭執，如不訴請確認，上訴人在私法上之
    地位將有受侵害之危險，則上訴人提起本件確認本票債權不
    存在之訴，即有確認之法律上利益，合先敘明。
貳、實體方面：
一、上訴人方面：
（一）、聲明：
    甲、先位聲明：原判決廢棄；上開廢棄部分，確認被上訴人
        持有上訴人於民國97年11月20日簽發，票據號碼CH1090
        38號之本票，內載應憑票支付被上訴人677 萬元之票據
        債權不存在；第一、二審訴訟費用由被上訴人負擔。
    乙、備位聲明：原判決廢棄；被上訴人應將系爭本票返還上
        訴人；第一、二審訴訟費用由被上訴人負擔。
（二）、陳述，除與原判決記載相同者外，補稱：
    甲、先位聲明部分：
     1、依據內政部警政署刑事警察局99年7 月7 日刑鑑字第09
        90086825號鑑定書（下同，簡稱「鑑定書」）所載鑑定
        結果，系爭本票發票日期所載之數字與其他票面文字有
        不同油墨繕寫之情形，可見系爭本票於上訴人簽發時並
        未填具發票日期，依票據法第120 條第1 項第6 款規定
        ，發票年、月、日為本票應記載事項，如未記載發票年
        、月、日，其本票當然無效（最高法院63年台上字第26
        81號判例參照），故系爭本票屬無效本票。
     2、縱認系爭本票為有效票據，然由證人即上訴人之配偶莊
        月霞於原審結證稱：「（是否知道原告〈即上訴人，以
        下均稱「上訴人」〉有簽發本票給被告〈即被上訴人，
        以下均稱「被上訴人」〉？）在92年知道這件事情，92
        年知道上訴人愛賭博欠錢，上訴人向我要5,000 元，叫
        我拿5,000 元去給被上訴人之太太，我拿去被上訴人太
        太之店裡；（是否知道上訴人為何要還錢給被上訴人太
        太？）我知道很緊急，被上訴人都會去上訴人公司亂，
        我有問被上訴人太太，被上訴人太太沒有回答，我問上
        訴人，上訴人僅跟我說簽發本票，就是因為簽賭六合彩
        。」，及證人即上訴人之女許琇茵於原審結證稱：「（
        是否知道上訴人為何簽發本票給被告嗎？）我知道上訴
        人一直有在簽六合彩，我有聽母親問被上訴人太太為何
        要還5,000 元之原因，我是聽母親說，上訴人有欠被上
        訴人賭債；（是否知道被上訴人有請一些黑道人士跟上
        訴人要錢嗎？）我看到被上訴人有請黑道跟我父親要錢
        ，我知道上訴人從92年有定期在還錢。」等語；復參酌
        證人即上訴人之友人許榮權於鈞院結證稱：「（是否認
        識被上訴人？）認識；（為何認識被上訴人？）我向被
        上訴人簽牌；（是簽何牌？）是簽六合彩；（是否知道
        上訴人有在被上訴人那裡簽六合彩？）我們都有一起簽
        ；（是否知道上訴人有欠被上訴人賭債？）欠是一定有
        ，但欠多少不知道；（是否知道上訴人有簽一張600 萬
        本票給被上訴人？）只知道有開一張本票，但金額多少
        我不知道；（為何知道上訴人有開本票給被上訴人？）
        我聽上訴人自己講的，因我們簽牌討論的時候，上訴人
        說他要去簽本票，我有與上訴人一同去被上訴人住處，
        但我在樓下等上訴人；（是否知道上訴人簽票給被上訴
        人作何用？）當賭金用，因我們一向簽牌都是要開本票
        給對方。」，顯證被上訴人在經營六合彩賭博，兩造間
        並有簽賭賭博關係，而上訴人確實係因賭債而簽發系爭
        本票予被上訴人，除此之外兩造即無其他債權債務關係
        存在，而賭債非債，上訴人有拒絕清償賭債之抗辯權。
     3、又依最高法院96年度台簡上字第23號、87年度台上字第
        1601號裁判要旨，發票人一旦提出其基礎原因關係不存
        在之對人抗辯，執票人自應就該基礎原因關係存在之積
        極事實，負舉證責任，然被上訴人迄今均無法就簽發系
        爭本票之基礎原因關係存在之積極事實做任何舉證或說
        明，故上訴人主張系爭本票債權不存在，洵屬有據。
    乙、備位聲明部分：
        原審判決謂：系爭本票係上訴人所簽發，被上訴人受讓
        系爭本票，非無法律上原因等語，然上訴人簽發票據、
        被上訴人受讓系爭本票屬票據行為，並非被上訴人合法
        占有系爭本票之法律上原因，自不可不加以區分，如鈞
        院認上訴人無法證明賭債之關係存在，而被上訴人復無
        法證明基於何基礎原因關係存在於兩造，則被上訴人占
        有系爭本票並無法律上原因，自應返還系爭本票予上訴
        人。
二、被上訴人方面：
（一）、聲明：上訴駁回；第二審訴訟費用由上訴人負擔。
（二）、陳述，除與原判決記載相同者外，補稱：
     1、上訴人於起訴狀初主張系爭本票係其於97年11月間所簽
        發，為供簽賭擔保用，事後認為不妥乃未簽賭云云，然
        上訴人之訴訟代理人於鈞院99年9 月28日行準備程序時
        卻改稱：「（為何要開系爭本票給被上訴人？）因為要
        清償賭債。」、上訴人於鈞院99年10月7 日行準備程序
        時則供稱：「（為何要簽這張本票給被上訴人？）…被
        上訴人先幫我付六合彩賭金，但要我簽一張本票供被上
        訴人擔保。」。顯見其前後主張即有未符。
     2、另上訴人就簽發系爭本票之時間為何，先於起訴狀主張
        係於97年11月欲向被上訴人簽賭六合彩所簽發，且為供
        擔保用途，然於原審99年1 月28日審理時則稱：「於80
        年左右有簽發一張本票予被告（即被上訴人），並沒有
        在97年時簽發本票予被告…」，嗣於鈞院99年10月7 日
        行準備程序時又改稱：「（於何時、何地所簽？）於91
        年，在被上訴人家中所簽發，是我自己去的。」云云，
        足見其前後供述均有不符。且與證人莊月霞於原審99年
        4 月14日言詞辯論時證稱：「（上訴人何時簽本票給被
        告（即被上訴人）？）92年之事情。」等語不符，有重
        大瑕疵，不足採信。
     3、又上訴人於原審主張系爭本票確係伊所簽發，發票日期
        為「91年11月20日」，遭他人竄改成「97年11月20日」
        ，然經原審送請鑑定，鑑定結果第1 項第2 小點及第3
        小點載明：「本票上數字『97』之『7 』部分，未發現
        『7 』有中斷、重覆描寫之情形、本票上數字『97』之
        『7 』部分，未發現『7 』有不同油墨繕寫之情形，有
        鑑定書在卷可稽，可見系爭本票發票日並無遭變造之情
        形，上訴人空言主張系爭本票發票日遭被上訴人竄改云
        云，洵非有據。況上訴人初於起訴狀主張系爭本票係其
        於97年11月間欲向被上訴人簽賭六合彩所簽發，嗣於原
        審99年6 月17日言詞辯論時改稱：「系爭本票係伊於91
        年間所簽發，不知為何遭竄改成97年。」，復於鈞院99
        年10月7 日行準備程序時又稱：「（系爭本票有無填發
        票日？）沒有，是被上訴人教我不要填日期。」云云，
        其前後供述大相逕庭，顯為臨訟編飾之詞，不足採信。
        又上訴人自始不否認系爭本票為其簽發，起訴時復未主
        張系爭本票發票日期有偽造、變造之情，嗣竟改稱伊未
        填載發票日期云云，縱令系爭本票上發票日並非上訴人
        所親自書寫，然上訴人既未能提出其他事證證明系爭本
        票是否為被上訴人或第三人未經授權而親自填寫，其空
        言指稱系爭本票遭偽造而不負票據責任，即非有據。
     4、再按票據乃文義證券及無因證券，票據上之權利義務悉
        依票上所載文義定之，與其基礎之原因關係各自獨立，
        票據上權利之行使不以其原因關係存在為前提。執票人
        行使票據上權利時，就其基礎之原因關係確係有效存在
        不負舉證責任。若票據債務人以自己與執票人間所存抗
        辯之事由對抗執票人，依票據法第十三條規定觀之固非
        法所不許，惟仍應先由票據債務人就該抗辯事由負舉證
        之責任。必待為票據基礎之原因關係確立後，法院就此
        項原因關係進行實體審理時，當事人於該原因關係是否
        有效成立或已否消滅等事項有所爭執，始適用各該法律
        關係之舉證責任分配原則（最高法院97年度台簡上字第
        17號判決意旨參照）。最高法院73年度第1 次民事庭會
        議決議所謂：「支票雖為無因證券，惟於執票人主張支
        票係發票人向伊借款而簽發交付，以為清償方法，發票
        人復抗辯其未收受借款，兩造間就原因關係是否成立之
        爭執，即應依一般負舉證責任原則，由執票人就借款已
        經支付之事實，負舉證責任」之情形，係指兩造間就系
        爭支票之原因關係均主張借貸關係，而票據債務人抗辯
        未收受借款者，始應依一般舉證責任原則，由執票人就
        借款已經支付之事實負舉證責任，若票據債務人主張票
        據原因為賭債，經執票人否認後，該以賭債為原因關係
        之抗辯則應由票據債務人負舉證責任，縱使執票人否認
        上開系爭票據原因關係為賭債，而另主張票據原因關係
        為借貸，此屬附理由之否認，亦無庸就借貸之票據原因
        負舉證之責。準此，上訴人既係基於系爭本票發票人地
        位，逕以系爭本票係基於清償賭債所簽發為由，訴請確
        認被上訴人持有系爭本票之債權不存在，然為被上訴人
        所爭執，即應由上訴人先就此節詳為舉證，方屬適法（
        臺灣高等法院86年法律座談會結論亦同此意見），若謂
        執票人仍須就票據原因關係之發生負舉證責任，則票據
        法為助長票據流通所設計之文義性、無因性之各項制度
        ，均將失去存在意義，亦與票據法之法理有違，是故，
        本件上訴人已將系爭本票應記載事項載明，完成發票行
        為，並將系爭本票交付被上訴人持有，則被上訴人立於
        執票人之地位，其票據權利已然發生，而處於得行使票
        據權利之狀態，揆諸前揭舉證責任分配之法則，自應由
        主張有權利障礙之票據債務人即上訴人就阻礙被上訴人
        行使票據權利之原因關係不存在事實負舉證責任。
     5、徵諸證人莊月霞、許琇茵於原審之證述，僅得證明於92
        年間，曾還款5,000 元與被上訴人太太，而關於還款原
        因，莊玉霞係從上訴人處聽聞係賭債，未親眼目睹；而
        許琇茵則係自莊月霞處聽聞係賭債，亦未親眼目睹，自
        無從證明上訴人確曾積欠被上訴人賭債一事。又莊月霞
        、許琇茵於原審審理時均證稱不知上訴人於97年間因欲
        簽賭六合彩而簽發系爭本票予被上訴人，是以，上訴人
        所辯，即非有據。
     6、末查，證人許榮權及郭明順僅自上訴人處聽聞上訴人積
        欠賭債，但未親眼目睹上訴人確因積欠被上訴人賭債而
        簽發系爭本票予被上訴人，即上訴人主張於97年間（或
        91年間）因欲簽賭六合彩而簽發系爭本票予被上訴人，
        尚無從證明，且互核上訴人供稱其於81年間所簽發之本
        票業已撕毀，更可證證人所述上訴人曾於80或81年間簽
        發本票一紙與系爭本票無關。從而，提起本件確認本票
        債權不存在之訴，為無理由。
三、兩造不爭之事實：
    系爭本票除發票日外，為上訴人所簽發並交付被上訴人持有
    。
四、本件爭點厥為系爭本票是否於上訴人簽發時欠缺發票日期之
    記載而為無效票據？系爭本票之票據原因關係是否存在？兩
    造各執一詞，經查：
（一）、按事實有常態與變態之分，其主張常態事實者無庸負舉
        證責任，反之，主張變態事實者，則須就其所主張之事
        實負舉證責任（最高法院86年度台上字第891 號判決參
        照）。次按，票據乃文義證券及無因證券，票據上之權
        利義務悉依票上所載文義定之，與其基礎之原因關係各
        自獨立，票據上權利之行使不以其原因關係存在為前提
        。執票人行使票據上權利時，就其基礎之原因關係確係
        有效存在不負舉證責任。若票據債務人以自己與執票人
        間所存抗辯之事由對抗執票人，依票據法第13條規定觀
        之固非法所不許，惟仍應先由票據債務人就該抗辯事由
        負舉證之責任。必待為票據基礎之原因關係確立後，法
        院就此項原因關係進行實體審理時，當事人於該原因關
        係是否有效成立或已否消滅等事項有所爭執，始適用各
        該法律關係之舉證責任分配原則（最高法院97年度台簡
        上字第17號判決〈原判決誤載為最高法院97年度簡上字
        第17號判決〉、97年度台簡抗字第18號裁定參照）。再
        按非債清償之不當得利返還請求權，以債務不存在為其
        成立要件之一，主張此項請求權成立之原告，應就債務
        不存在之事實負舉證之責任（最高法院28年上字第1739
        號判例、司法院院字第2269號解釋參照）。
（二）、系爭本票應係有效票據
     1、上訴人主張系爭本票發票日期欄所載之數字與其他票面
        文字有不同油墨繕寫之情形，有鑑定書可憑，足證上訴
        人發票時並未填具發票日期云云，為被上訴人所否認。
        。惟查上訴人先於起訴狀主張系爭本票於97年11月欲向
        被上訴人簽賭六合彩所簽發，且為供擔保用途; 嗣改稱
        ，於80年左右有簽發一張本票予被上訴人，並沒有在97
        年時簽發本票予被上訴人…（見原審99年1 月28日言詞
        辯論筆錄）」; 再改稱，於91年在被上訴人家中所簽發
        （見本院99年10月7 日準備程序筆錄），就系爭本票簽
        發之日期前後不一，互相矛盾。
     2、上訴人又於原審改稱系爭本票確係伊所簽發，發票日期
        為「91年11月20日」，遭他人竄改成「97年11月20日」
        云云。然經原審將系爭本票委請內政部警政署刑事警察
        局鑑定，鑑定結果第1 項第2 小點及第3 小點載明：「
        本票上數字『97』之『7 』部分，未發現『7 』有中斷
        、重覆描寫之情形、本票上數字『97』之『7 』部分，
        未發現『7 』有不同油墨繕寫之情形，有該局刑鑑字第
        0990086825號函鑑定書附於原審卷可稽，足證，上訴人
        空言主張系爭本票發票日遭被上訴人竄改云云，洵非有
        據。
     3、上訴人主張系爭本票發票日期所載之數字與其他票面文
        字有不同油墨繕寫之情形，可見系爭本票於上訴人簽發
        時並未填具發票日期云云。惟查內政部警政署刑事警察
        局上開鑑定書之鑑定結果第1 項第1 小點，載明【本票
        上數字「97」、「11」、「20」與其餘手寫字跡油墨不
        相同】，然於第2 項亦載明【本票上數字「97」與是否
        與許明泉字跡相符一節，因爭議字跡筆劃太少、特徵不
        明顯，故無法鑑定】。故尚難以此遽論系爭本票上之發
        票日非上訴人親自書寫。退萬步，設若上訴人於簽發時
        未於系爭本票填寫發票日期，衡情，以上訴人有長期使
        用票據之經驗，豈有捨棄主張系爭本票係無效票據之理
        ，反而主張系爭本票之基礎原因關係為賭債之擔保，再
        就發票日為前揭1 、2 前後不一主張，於鑑定結果前，
        在本院原審多次審理中均未主張？上訴人之主張顯違常
        理，不足採信。
（三）、上訴人無法證明系爭本票原因關係不存在。
     1、上訴人就系爭本票簽發之原因，先於起訴狀主張系爭本
        票係其為供簽賭擔保而簽發，惟事後認為不妥乃未簽賭
        云云；嗣改稱係因被上訴人先代伊付六合彩賭金，而簽
        發系爭本票供被上訴人擔保云云；又改稱係為清償賭債
        而簽發云云，則上訴人就系爭本票之基礎原因關係為何
        ，前後不一，是否真實，已非無疑。
     2、上訴人主張系爭本票係清償賭債所簽發云云，為被上訴
        人所否認。另證人莊月霞於原審證稱：「伊一直知道上
        訴人於92年以前有簽六合彩，有積欠被上訴人賭債，但
        伊未去過被上訴人的店，未看過上訴人向被上訴人簽賭
        六合彩，只曾代上訴人拿5,000 元與被上訴人之太太，
        用以償還賭債，伊並於92年聽上訴人說為償還被上訴人
        賭債，曾簽發本票與被上訴人，但上訴人於92年之後就
        未曾再簽發本票等語」。而證人許琇茵則於原審證稱：
        「伊約92年間，知悉上訴人簽發本票與被上訴人，並曾
        陪母親一同前往還5,000 元給被上訴人太太，伊從母親
        口中得知，該5,000 元係上訴人所積欠被上訴人之賭債
        ，伊並不知悉上訴人於97年有無再簽發本票與被上訴人
        等語」（見原審99年4 月14日言詞辯論筆錄）。則上開
        二證人之證述，僅得證明於92年間，上訴人曾還款5,00
        0 元與被上訴人太太等情，而還款原因，莊月霞係從上
        訴人處聽聞係賭債，而許琇茵則係由莊月霞處得知，二
        人皆未親自見聞上訴人向被上訴人簽賭，則上訴人空言
        系爭本票係清償被上訴人賭債云云，顯難採信。
     3、證人許榮權於本院審理時證稱：「（大約於民國幾年所
        簽？）大約80、81年所簽發。」；「（是否知道上訴人
        向被上訴人簽賭六合彩之經過？）兩造簽牌賭金我不是
        很清楚，賭金多少是兩造自行所簽我不知道。」；「（
        是否知道上訴人有簽一張六百萬本票給被上訴人？）只
        知道有開一張本票，但金額多少我不知道。」；「（你
        為何認為上訴人簽票是當賭金用？）我只知道上訴人輸
        了很多，但確實金額我不知道，我沒有聽到兩造之對話
        。」；「（是聽上訴人還是被上訴人說的？）我是聽上
        訴人講的，說要簽本票給被上訴人。」。證人郭明順亦
        證稱：「（是否知道上訴人有向被上訴人簽賭六合彩之
        事？）我只知道他常常簽，但不知道他向何人簽。」、
        「（是否知道上訴人有簽一張六百萬之本票？）我不知
        道。」等語（見本院99年12月7 日準備程序筆錄）。益
        證，證人許榮權、郭明順二人僅自上訴人處聽聞上訴人
        積欠賭債，亦不知系爭本票簽發之原因，實難逕認系爭
        本票之基礎原因關係為賭債之清償。則上訴人主張系爭
        本票簽發原因為供簽賭擔保，事後認為不妥乃未簽賭；
        或被上訴人先代伊付六合彩賭金，而簽發系爭本票供被
        上訴人擔保；抑或係為清償賭債而簽發云云，均非有據
        。
（四）、上訴人既未能舉證證明系爭本票為無效票據，又無法證
        明被上訴人不得享有票據權利，從而上訴人主張確認系
        爭本票債權不存在即屬無據，又被上訴人取得票據具有
        法律上之因，則上訴人主張被上訴人無法律上原因取得
        利益，亦不足取。
五、從而上訴人請求確認系爭本票債權不存在，並依不當得利之
    法律關係，請求被上訴人將持有之系爭本票返還上訴人，依
    法無據。原審為上訴人敗訴判決，核無違誤，上訴人指摘原
    判決不當，求予廢棄改判，為無理由，應予駁回。
六、兩造其餘主張及所提證據，經核於判決結果並無影響，爰不
    一一論述，附此敘明。
七、據上論結，本件上訴為無理由，依民事訴訟法第436 條之1
    第3 項、第449 條第1 項、第78條，判決如主文。
中    華    民    國   100    年    3     月    30    日
                  民事第二庭 審判長  法  官  曾文欣
                                     法  官  黃仁勇
                                     法  官  柯月美
以上正本係照原本作成
本件判決不得上訴。
中    華    民    國   100    年    3     月    30    日
                                     書記官  黃怡禎